臺灣高雄地方法院民事判決　　　　　　　109年度訴字第580號
原　　　告　袁緯震　
訴訟代理人　陳柏中律師
被　　　告　郭蕙美　

訴訟代理人　黃奉彬律師
上列當事人間返還借款事件，本院於民國110 年11月9 日言詞辯
論終結，判決如下：
      主  文
被告應給付原告新臺幣（下同）400 萬元，及自民國110 年9 月
28日起至清償日止，按週年利率百分之5 計算之利息。
被告應給付原告100 萬元，及自110 年9 月28日起至清償日止，
按年利率百分之5 計算之利息。
原告其餘之訴駁回。
訴訟費用由被告負擔。
本判決第1 、2 項於原告以133 萬元、33萬元供擔保後，得假執
行。但被告以400 萬元、100 萬元為原告預供擔保，得免為假執
行。
原告其餘假執行之聲請駁回。
      事實及理由
壹、程序方面：
一、按當事人死亡者，訴訟程序在有繼承人、遺產管理人或其他
    依法令應續行訴訟之人承受其訴訟以前當然停止；承受訴訟
    人，於得為承受時，應即為承受之聲明；他造當事人，亦得
    聲明承受訴訟；民事訴訟法第168 條、第175 條分別定有明
    文。本件被告甲ＯＯ（下稱甲ＯＯ）於原告起訴後之109 年
    1 月11日死亡，其繼承人為配偶甲○○，其餘法定繼承人即
    訴外人乙ＯＯ、丙ＯＯ、丁ＯＯ等已拋棄繼承，有甲ＯＯ之
    戶籍資料、繼承系統表、全體繼承人最新戶籍資料、高雄少
    年及家事法院函文（審訴卷第65、87至103 、121 至133 、
    153 頁）等在卷可佐。又被告甲○○即甲ＯＯ之繼承人具狀
    承受訴訟（本院卷第53頁），本件應由被告甲○○即甲ＯＯ
    之承受訴訟人並續行訴訟，先予敘明。
二、又按訴狀送達後，原告不得將原訴變更或追加他訴，但請求
    之基礎事實同一者，不在此限；不變更訴訟標的，而補充或
    更正事實上或法律上之陳述者，非為訴之變更或追加；原告
    於判決確定前，得撤回訴之全部或一部，但被告已為本案之
    言詞辯論者，應得其同意，民事訴訟法第255 條第1 項第2
    款、第256 條及第262 條第1 項分別定有明文。查原告原起
    訴聲明：㈠被告甲ＯＯ應給付原告140 萬元，及自起訴狀繕
    本送達翌日起至清償日止，按週年利率百分之5 計算之利息
    。㈡被告甲ＯＯ應於台南ＯＯ段ＯＯＯ建案A棟模版工程（
    下稱系爭工程）11樓以上每層樓完工後ＯＯＯ建設股份有限
    公司（下稱ＯＯＯ公司）放款日翌日給付原告20萬元，及自
    11樓以上每層樓放款日翌日起迄清償日止，按週年利率百分
    之5計算之利息。㈢被告甲ＯＯ應於系爭工程尾款發放日翌
    日給付原告100萬元，及自系爭工程尾款發放日翌日起迄清
    償日止，按週年利率百分之5計算之利息。㈣願供擔保，請
    准宣告假執行。嗣被告甲○○即甲ＯＯ之繼承人承受訴訟後
    ，於
    本件審理時，因被告甲○○為連帶保證人，追加甲○○為被
    告（本院卷第75頁），又撤回被告甲○○即甲ＯＯ之繼承人
    之起訴，並變更聲明㈠至㈢為：㈠被告應給付原告140萬元
    ，及自追加起訴狀繕本送達翌日即109年7月3日起至清償日
    止，按週年利率百分之5計算之利息。㈡被告應於系爭工程
    12樓以上至第24層，每層樓完工後ＯＯＯ公司放款日翌日給
    付原告20萬元，及自追加起訴狀繕本送達翌日即109年7月3
    日起至清償日止，按週年利率百分之5計算之利息。㈢被告
    應於系爭工程尾款發放日翌日給付原告100萬元，及自系爭
    工程尾款發放日翌日起至清償日止，按年利率百分之5計算
    之利息（本院卷第297頁）。嗣於審理時，撤回消費借貸法
    律關係之請求權基礎，及ＯＯ營造股份有限公司（下稱ＯＯ
    公司）函覆放款情況，更正㈠至㈢聲明為：㈠被告應給付原
    告400萬元，及自追加起訴狀繕本送達翌日即109年7月3日起
    至清償日止，按週年利率百分之5計算之利息。㈡被告應於
    系爭工程尾款發放日翌日給付原告100萬元，及自系爭工程
    尾款發放日翌日即110年6月16日起至清償日止，按年利率百
    分之5計算之利息（本院卷第319至320頁），被告同意訴之
    部分撤回（本院卷第298、320頁），追加部分及變更聲明均
    合於首揭規定，應予准許。
貳、實體部分： 
一、原告主張：原告出資520 萬元，與甲ＯＯ（109 年1 月11日
    歿）合作（以戊Ｏ企業社名義）承造ＯＯＯ公司之系爭工程
    。嗣兩造於系爭工程3 樓完工後停止合作，原告可取回出資
    金520 萬元，甲ＯＯ因需要資金週轉，及提供系爭工程之完
    工放款明細表以釐清帳目，兩造乃於108 年7 月10日簽立還
    款契約書（下稱系爭契約），約定還款期限依系爭工程從4
    樓至24樓每層完工後，ＯＯＯ公司逐層放款，即還款20萬元
    ，系爭工程尾款（指工程保留款）發放後，則還款100 萬元
    ，被告為擔保己ＯＯ返還出資金520 萬元，亦在系爭契約簽
    名擔任連帶保證人。嗣系爭工程4 樓至24樓已經完工及放款
    ，尾款亦經ＯＯ公司放款，依系爭契約所載清償日已到期，
    經扣除甲ＯＯ之家屬於108 年11月4 日給付原告20萬元，被
    告應返還原告出資金400 萬元（計算式：520 萬－100 萬－
    20萬＝400 萬）及100 萬元，經原告屢催未果，爰依系爭契
    約及連帶保證之規定，提起本件訴訟，並聲明：㈠被告應給
    付原告400 萬元，及自追加起訴狀繕本送達翌日即109 年7 
    月3 日起至清償日止，按週年利率百分之5 計算之利息。㈡
    被告應於系爭工程尾款發放日翌日給付原告100 萬元，及自
    系爭工程尾款發放日翌日即110 年6 月16日起起至清償日止
    ，按年利率百分之5 計算之利息。㈢願供擔保，請准宣告假
    執行。
二、被告則以：原告雖稱有出資520 萬元與甲ＯＯ合作系爭工程
    ，但依甲ＯＯ留下之協議書（下稱系爭協議書），記載原告
    出資額為420 萬元，及依原告提供之存款明細，甲ＯＯ與庚
    Ｏ企業有限公司（下稱庚Ｏ公司）有匯款予原告，與工程款
    之差額為2,447,237 元，均非原告所稱出資金520 萬元。又
    系爭工程為庚Ｏ公司轉包工程，系爭契約之還款期限為付款
    條件，於甲ＯＯ在工程完工向庚Ｏ公司取得工程款時，條件
    才成就，惟被告向庚Ｏ公司起訴請求工程款事件，經臺灣臺
    南地方法院109 年度建字第69號（下稱另案）判決庚Ｏ公司
    應給付1,973,760 元及利息確定後，仍未給付被告工程款，
    可見原告請求被告付款之條件未成就。況且，被告在系爭契
    約係簽立「連代保證人」，並非「連帶保證人」，僅負一般
    保證人責任等語，資為抗辯。並聲明：㈠原告之訴駁回。㈡
    如受不利判決，願供擔保，請准免為假執行。
三、兩造不爭執事項：
  ㈠甲ＯＯ之繼承人為被告甲○○、訴外人丙ＯＯ、丁ＯＯ、乙
    ＯＯ，其中訴外人丙ＯＯ、丁ＯＯ、乙ＯＯ已向法院拋棄繼
    承。
  ㈡戊Ｏ企業社於107 年10月6 日與庚Ｏ公司成立承攬系爭工程
    合約。
  ㈢原告至少出資420 萬元參與甲ＯＯ所承攬ＯＯＯ公司發包庚
    Ｏ公司之系爭工程，事後因故中止，甲ＯＯ對原告負有返還
    該投資款之義務。
  ㈣原告與甲ＯＯ於108 年7 月10日協議於工程完工領款完成期
    間分期歸還原告所出資金共520 萬元，還款期限依工程進度
    從4 樓至24樓ＯＯＯ公司放款進度，每樓20萬元，尾款發放
    100 萬元（即原證1 ），被告於系爭契約末段簽署「連代保
    證」字樣。
  ㈤甲ＯＯ已給付原告20萬元。
  ㈥系爭工程所屬住宅興建工程於110 年3 月15日取得使用執照
    。
四、本院得心證之理由
    原告主張系爭工程已完成，及系爭工程於110 年3 月15日取
    得使用執照，依系爭契約，原告請求返還出資金之債權已屆
    清償日，被告為連帶保證人應履行給付義務等語，並提出系
    爭契約、存摺內頁明細、戊Ｏ企業社請款單、系爭工程之建
    物外觀照片、與甲ＯＯ之對話記錄等件影本為證（審訴卷第
    17至41頁），被告則以前詞置辯，經查：
  ㈠原告與甲ＯＯ於108 年7 月10日簽立之系爭契約，約定：甲
    方（即原告）與乙方（即甲ＯＯ）合作承造系爭工程，因故
    於3 樓完工後停止合作，乙方承諾於工程完工領款完成期間
    分期歸還甲方所出資金共520 萬元。還款期限依工程進度從
    4 樓至24樓ＯＯＯ公司放款進度，每樓20萬元，尾款發放後
    100 萬元，如因故造成工程延宕，每期以30日為限，尾款以
    使用執照發放後匯入等語，有系爭契約在卷可參（審訴卷第
    17頁），此為兩造所不爭執，堪信為真。被告雖抗辯稱依系
    爭協議書，原告只有出資420 萬元，及依存摺內頁資料，以
    原告匯出之工程款扣除甲ＯＯ及庚Ｏ公司匯入之款項後，差
    額亦不足520 萬元等語，然查：系爭協議書係就4 樓以上模
    板材料所有權及5 樓至24樓由庚Ｏ公司代理扣工程款之方式
    ，及3 樓以下保留款180 萬元如何分配等為協議，內容涉及
    原告、甲ＯＯ及辛ＯＯ之權益，但僅有辛ＯＯ簽名在上，並
    無原告或甲ＯＯ簽名確認，自難以系爭協議書認定原告僅出
    資420 萬元。又查，原告自戊Ｏ企業社於107 年10月6 日與
    庚Ｏ公司簽立A 棟模板工程合約起，迄108 年6 月25日最後
    一筆工程款為止，共匯出工程款12,316,300元（各筆金額所
    含跨行手續費15元，均不計入）予甲ＯＯ，期間庚Ｏ公司亦
    有多筆放款金額匯至同一帳戶，有存摺明細在卷可參（審訴
    卷第19至24頁），此為被告所不爭執，又佐以甲ＯＯ於108
    年7 月10日即與原告簽立系爭契約，並同意雙方停止合作及
    退還原告出資金520 萬元等情，可見原告與甲ＯＯ於簽立系
    爭契約時已經過會算，始約定退還原告出資款520 萬元，被
    告以存摺內頁計算匯出及匯入差額，抗辯原告出資不足520
    萬元等語，不足採信。
  ㈡民法所謂條件，係當事人以將來客觀上不確定事實之成就或
    不成就，決定法律行為效力之發生或消滅之一種附款，倘當
    事人非以之決定法律行為效力之發生或消滅，僅以之為既存
    債務履行之期限者，則屬清償期之約定。查系爭契約已確認
    甲ＯＯ應返還原告出資金520 萬元，及還款期限依4 樓至24
    樓ＯＯＯ公司放款進度，每樓20萬元，及尾款發放後為100
    萬元，並約定如有工程延宕，還款期限則以每期30日為限，
    尾款以使用執照發放等情，乃就既存債務520 萬元之清償期
    為約定，並非以客觀不確定事實之成就為停止條件，足見系
    爭契約係以各樓層之放款日為給付20萬元之期限，及以尾款
    發放日為給付100 萬元之期限。又系爭工程為庚Ｏ公司轉包
    承攬ＯＯＯ公司之部分工程，倘甲ＯＯ欲約定於領取庚Ｏ公
    司之逐層放款，再分期返還出資金予原告，豈會於系爭契約
    中全然未提及庚Ｏ公司，反而記載ＯＯＯ公司放款進度？再
    者，系爭契約另約定工程延宕時，係以使用執照發放後給付
    尾款100 萬元等語，顯然是以ＯＯＯ公司取得使用執照為依
    據，並非指庚Ｏ公司，則被告抗辯尚待其向庚Ｏ公司領取工
    程款，原告之付款請求權始成就等語，洵屬無據。
  ㈢查ＯＯ公司函復本院稱：ＯＯＯ公司已於110 年9 月27日，
    將系爭工程所屬住宅興建工程之全部工程款支付予ＯＯ公司
    ，並於110 年3 月15日取得使用執照；ＯＯ公司於109 年8
    月1 日將系爭工程之24樓板模工程款匯予庚Ｏ公司，至於結
    算款489,271 元因接獲法院命扣押工程款債權，尚未給付予
    庚Ｏ公司，有函文1 份在卷可參（本院卷第395 頁）。準此
    ，ＯＯＯ公司於110 年9 月27日已將全部工程款包含逐層工
    程款及尾款給付予ＯＯ公司，甲ＯＯ依系爭契約即應返還出
    資金500 萬元予原告（計算式：520 萬－20萬＝500 萬）。
    又連帶保證，係指保證人與主債務人負同一債務，對於債權
    人各負全部給付之責任者而言，此就民法第272 條第1 項規
    定連帶債務之文義參照觀之甚明。連帶債務之債權人，得對
    於債務人中之一人或數人或全體，同時或先後請求全部或一
    部之給付，民法第273 條第1 項亦定有明文。被告抗辯因不
    諳法律而書立「連代」保證，並非「連帶」保證之意等語，
    惟以被告為54年間出生，於108 年10月28日在系爭契約簽名
    時，已逾50歲，已有多年從事商業活動及社會經驗，倘其不
    諳法律，應在系爭契約書寫保證人，而非進一步記載為「連
    代」保證人，亦可徵此為「連帶」保證人之誤寫，被告此部
    分之抗辯，洵屬無據。被告既為連帶保證人，就返還出資金
    500 萬元予原告部分，應負連帶責任。
  ㈣再按給付有確定期限者，債務人自期限屆滿時起，負遲延責
    任；遲延之債務，以支付金錢為標的者，債權人得請求依法
    定利率計算之遲延利息。應付利息之債務，其利率未經約定
    ，亦無法律可據者，週年利率為百分之5 ，民法第229條第
    1 項、第233 條第1 項本文、第203 條分別定有明文。本件
    原告固主張被告應自追加起訴狀繕本送達翌日即109 年7 月
    3 日起至清償日止，按出資金400 萬元及法定利率給付遲延
    利息，及以ＯＯ公司於使用執照取得期滿3 個月之翌日即11
    0 年6 月16日為尾款發放日，被告應自110 年6 月16日起至
    清償日止，按出資金100 萬元及法定利率給付遲延利息等語
    。惟查，系爭工程及所屬住宅興建工程已經完工，並無工程
    延宕情況，依系爭契約約定內容應於4 樓至24樓ＯＯＯ公司
    放款日及尾款發放日為清償日，原告主張以ＯＯＯ公司取得
    使用執照加計3 月為尾款發放日，起算出資金100 萬元之遲
    延利息等語，不足採信。又本件原告並未指明ＯＯＯ公司於
    何時支付逐樓工程款及發放尾款之日期，應以前揭ＯＯ公司
    回函說明ＯＯＯ公司支付全部工程款即110 年9 月27日為到
    期日。則原告請求被告給付原告400 萬元，及自110 年9 月
    28日起至清償日止，按週年利率百分之5 計算之利息，暨請
    求被告應給付原告100 萬元，及自110 年9 月28日起至清償
    日止，按年利率百分之5 計算之利息（民法第229 條第1 項
    、第233 條第1 項前段、第203 條參照），為有理由，應予
    准許。逾此部分之請求，則無理由，應予駁回。
五、綜上所述，原告依系爭契約及連帶保證之規定，請求被告給
    付原告400 萬元，及自110 年9 月28日起至清償日止，按週
    年利率百分之5 計算之利息，暨請求被告應給付原告100 萬
    元，及自110 年9 月28日起至清償日止，按年利率百分之5
    計算之利息，為有理由，應予准許。逾此部分之請求，則無
    理由，應予駁回。
六、本件原告勝訴部分，兩造均陳明願供擔保，請准為假執行或
    免為假執行之宣告，經核均無不合，爰分別酌定相當之擔保
    金額准許之，至原告敗訴部分，其假執行之聲請失所附麗，
    應予駁回。
七、本件事證已臻明確，兩造其餘攻擊防禦方法及所提證據，經
    核與判決結果不生影響，不逐一論述，併此敘明。
八、訴訟費用負擔之依據：民事訴訟法第79條。
中    華    民    國   110    年    12    月    9     日
                      民事第五庭法  官  李莉玲
以上正本係照原本作成。
如對本判決上訴，須於判決送達後20日內向本院提出上訴狀。如
委任律師提起上訴者，應一併繳納上訴審裁判費。
中    華    民    國   110    年    12    月    9     日
                                書記官  王珮樺